【裁判字號】    97,上,683
【裁判日期】    980602
【裁判案由】    分配表異議之訴
【裁判全文】
臺灣高等法院民事判決                   97年度上字第683號
    上  訴  人  丁○○
                乙○○
                丙○○
    共      同
    訴訟代理人  李秋銘律師
    複  代理人  黃金亮律師
    被  上訴人  甲○○
    訴訟代理人  施竣中律師
上列當事人間分配表異議之訴事件，上訴人對於中華民國97年4
月21日臺灣宜蘭地方法院96年度訴字第81號第一審判決提起上訴
，本院於98年5月19日言詞辯論終結，判決如下：
    主  文
原判決廢棄。
被上訴人在第一審之訴駁回。
第一、二審訴訟費用由被上訴人負擔。
    事實及理由
一、被上訴人主張：其對上訴人丙○○有借款及利息債權新台幣
    （下同）5,792,921元，經訴請給付，已於民國95年5月取得
    勝訴裁判確定在案，丙○○為脫免其追索，竟與上訴人丁○
    ○、乙○○通謀成立虛偽之票據關係，於同年4月間某日，
    由丙○○簽發如附表所示8紙本票（下稱系爭本票），作為
    不實之債權證明，分由丁○○、乙○○於同年5月9日以附表
    編號1-6、編號7、8之本票具狀向臺灣宜蘭地方法院聲請本
    票裁定，經該院以95年度票字第250、251號裁定准許在案。
    嗣其於95年5月12日持確定裁判為執行名義向原法院聲請對
    丙○○之財產強制執行後（即臺灣宜蘭地方法院95年度執字
    第3046號強制執行事件），丁○○、乙○○即以上開本票裁
    定聲明參與分配，經執行法院於96年2月14日製作如附件所
    示分配表（下稱系爭分配表）時，列入分配，致其所得受償
    之金額減少。退步言，縱認上訴人間之票據關係確實存在，
    然丁○○、乙○○所提聲明參與分配狀，具狀人竟記載丙○
    ○，而非丁○○、乙○○，所為參與分配難謂合法。雖丁○
    ○、乙○○於96年6月26日原法院審理程序中，當庭表示參
    加分配，然已逾強制執行法第32條所定期限，僅得就強制執
    行分配餘額受償。則依系爭分配表所載，被上訴人尚有3,44
    0,096元未獲清償，剔除上訴人獲分配之債權金額及執行費
    約1, 664,233元應由被上訴人優先受償後，被上訴人之債權
    猶有1,775,863元未獲清償，故系爭執行事件並無剩餘金額
    可供上訴人受償等語，爰起訴請求：(一)確認丁○○與丙○○
    間，就臺灣宜蘭地方法院95年度票字第250號裁定所示之票
    據關係不存在；(二)確認乙○○與丙○○間，就臺灣宜蘭地方
    法院95年度票字第251號裁定所示之票據關係不存在；(三)系
    爭分配表表一（乙標）所載次序2丁○○應受分配之執行費
    、次序8丁○○應受分配之債權額及表二（甲標）所載次序8
    丁○○應受分配之債權額，均應剔除。(四)系爭分配表表一（
    乙標）所載次序3乙○○應受分配之執行費、次序9乙○○應
    受分配之債權額及表二（甲標）所載次序9乙○○應受分配
    之債權額，均應剔除。原審判決被上訴人勝訴，上訴人不服
    ，提起本件上訴，被上訴人聲明：上訴駁回。除援用原審立
    證方式外，補提臺灣宜蘭地方法院97年度易字第366 號刑事
    判決書、審判筆錄、準備程序筆錄、銀行存摺、臺灣宜蘭地
    方法院93年度訴字第112號清償借款事件言詞辯論筆錄為證
    。
二、上訴人則以：丙○○因彌補經營幼稚園之每月虧損及營造工
    程所需運轉金，陸續向丁○○及乙○○借貸金錢，乃一次簽
    發系爭本票交予丁○○及乙○○作為憑據，丁○○與乙○○
    所提聲明參與分配狀，具狀人雖誤植為丙○○，然此屬可補
    正之情形，依強制執行法第30條之1準用民事訴訟法第249條
    第1項規定，其等聲明參與分配之程序業經補正而無不法等
    語答辯，並援用原審立證方式。
三、不爭執事項：
  (一)被上訴人就其對丙○○之借款及利息債權5,792,921元聲請
    強制執行，經臺灣宜蘭地方法院95年度執字第3046號強制執
    行事件拍賣丙○○財產計得803萬元應予分配。丁○○及乙
    ○○均主張為丙○○之債權人，分別提出原法院95年度票字
    第250號、95年度票字第251號本票裁定及確定證明書聲明參
    與分配，經執行法院以95年度執參字第932號及931號受理在
    案，而上開債權均經執行法院於96年2月14日列入應受償債
    權作成分配表後，定期同年3月12日分配，惟被上訴人以丁
    ○○、乙○○陳報債權不實為由，於同年2月27日具狀聲明
    異議，經執行法院於同年3月15日通知被上訴人應於10日內
    提起分配表異議之訴，被上訴人乃於96年3月23日提起本件
    訴訟，有分配表、聲明異議狀、民事執行處函、原法院95年
    度票字第250號、95年度票字第251號本票裁定為證（原審卷
    1第13、32、35、89、94頁）。
  (二)丙○○一次簽發如附表所示8紙本票，其中編號1-6本票交予
    丁○○，編號7、8部分交予乙○○。
  (三)上訴人因持系爭本票取得本票裁定及參與分配，經臺灣桃園
    地方法院97年度易字第366號偽造文書等案件，認定共同犯
    使公務員登載不實罪及損害債權罪，經上訴人提起上訴，為
    臺灣高等法院98年度上易字第8號案件審理中，業經本院調
    閱前述刑事卷宗，查明無誤。
四、被上訴人主張系爭本票為上訴人通謀所為，上訴人間並無債
    權存在，且丁○○與乙○○聲明參與分配之程式亦不合法，
    上訴人則以前詞置辯，是本件爭執點厥為：(一)系爭本票是否
    為上訴人間通謀所為之虛偽債權？(二)丁○○與乙○○聲明參
    與分配之程式是否合法？
  (一)系爭本票是否為上訴人間通謀所為之虛偽債權？
  1.按當事人主張有利於己之事實者，就其事實有舉證之責任，
    民事訴訟法第277條定有明文。是第三人主張表意人與相對
    人通謀而為虛偽意思表示者，該第三人應負舉證之責；又民
    事訴訟如係由原告主張權利者，應先由原告負舉證之責，若
    原告先不能舉證以證實自己主張之事實為真實，則被告就其
    抗辯事實即令不能舉證，或其所舉證尚有瑕疵，亦應駁回原
    告之請求，最高法院48年台上字第29號、17年上字第917號
    著有判例。
  2.被上訴人主張系爭本票為上訴人間以損害其債權受償為目的
    通謀所為虛偽債權云云，上訴人否認之，辯稱丙○○曾陸續
    向丁○○、乙○○借款，由丁○○交付借款如下：92年10
    月22日，870,000元匯入丙○○彰化銀行帳戶；92年1月28
    日，486,126元無摺現金存入丙○○合作金庫銀行帳戶；
    92年10月2日，分別有105,169元現金存入、200,000無摺現
    金存入丙○○合作金庫銀行帳戶；93年2月2日、3日，分
    別有202,950元無摺現金存入、100,523元現金存入丙○○之
    合作金庫銀行帳戶；92年6月3日、5日分別有124,345元、
    108,255元現金存入丙○○之合作金庫銀行帳戶；92年8月
    5日、6日，分別有188,008元現金存入、232,788元無摺現金
    存入丙○○之合作金庫銀行帳戶，另乙○○則交付借款如下
    ：92年11月13日，匯款500,000元入丙○○合作金庫銀行
    帳戶；93年1月20日，匯款450,000元入丙○○合作金庫銀
    行帳戶，丙○○始開立系爭本票作為憑據，並提出存摺明細
    為證（原審卷1第40、41、43、46-48、50、56頁），被上訴
    人雖以前述存款資料均以現金存入又非整數，且匯款日期與
    票載發票日期不一云云，質疑丙○○與丁○○間借款債權之
    真實性，然據丁○○陳稱丙○○雖於92、93年間陸續向其等
    借款，惟其乃先借錢予丙○○，之後記載於筆記本上，口頭
    約定一年後償還，未清償部分再依筆記本之記載，請丙○○
    於其辦公室一次開票作為憑據等語（見原審卷1第160-161頁
    ），參以乙○○亦陳稱係先借錢後開本票等語（見原審卷1
    第164頁），丙○○則稱系爭本票係在丁○○之公司一次開
    立，票載發票日期金額乃依據其所提出之存摺來對帳等語（
    見原審卷1第166頁），所稱情節大致相符，則本件借貸既係
    先付款後開票，票載日期與匯款日期雖有出入，且借出金額
    、次數與借款憑證之張數、每筆金額非必一致，尚難遂行認
    定即無借款債權存在。本件丁○○陸續存入之總金額逾297
    0,000元，丙○○合併開立數紙數十萬元不等之整數本票，
    合計2970,000元，尾數未計，亦無違於常情，倘上訴人果為
    假造債權而虛偽開立本票，當會仔細比對付款金額及日期以
    求一致，而無可能刻意使票載金額、發票日期與匯款金額、
    日期發生出入。參諸證人戊○○到庭證述：其受僱於丙○○
    經營之幼稚園擔任行政會計工作，據其所知，上訴人間時有
    借貸關係，92、93年間丁○○曾數次託其拿現金存入丙○○
    帳戶，大概均為幾十萬元，丁○○之習慣係拿一筆錢交代其
    繳學費、電話費、水電費等，再將其餘款項存入丙○○帳戶
    內，印象中存了好幾次等語（見原審卷1第259-260頁），則
    前述匯款金額並非整數，亦屬合理。至乙○○所交付之二筆
    500,000元、450,000元部分，存摺上確實載明匯款人為「乙
    ○○」，被上訴人主張乙○○僅受僱丙○○擔任托兒所司機
    及安親班主任，經濟能力劣於丙○○等情，僅屬其臆測之詞
    ，不足為採。至於被上訴人質疑上訴人就借款有無約定清償
    期，本票係依據便條紙或存摺資料而開立，證人戊○○聲稱
    借款僅有一、二百萬元，與上訴人所稱林家鴻欲借三百萬元
    及匯款次數等情互有不符云云，然證人業表達係就其印象所
    及而為陳述，細節不清楚，且縱令上訴人間就借貸細節所陳
    略有不一，被上訴人就上訴人間之系爭債權為虛偽乙節既始
    終未能提出具體事證以為佐證，依首開舉證責任之說明，亦
    難遽為不利於上訴人之認定。
  3.再者，被上訴人主張上訴人間之借貸無書立借據、約定利息
    ，且丙○○嗣後雖未還款，丁○○與乙○○仍願陸續借款，
    顯與常情有違云云，然審酌上訴人間為堂兄弟關係，此為兩
    造所不爭執，基於人情或兄弟情誼等因素，借款未約定利息
    及書立借據者，所在多有，丁○○等願持續借款予丙○○亦
    可能基於上述原因，又被上訴人復稱丙○○存摺銀行帳戶內
    長期維持有百萬餘元之餘額，無理由需金錢調度云云，上訴
    人則稱前述借款係作為丙○○經營工程之週轉金及擔任幼稚
    園負責人時須填補虧損之用等語，查丙○○因經營事業需經
    常維持週轉資金，非無可能，且姑不論上訴人所述資金用途
    是否真實，借款人究如何支配其借款，乃其自身考量，尚難
    以此即認定兩造間之借款債權為虛偽。
  4.被上訴人復稱：丙○○係為妨害其債權受償，始於其取得勝
    訴裁判，得聲請強制執行時，與丁○○、乙○○通謀成立虛
    偽之票據關係，由丙○○簽發系爭本票，丁○○、乙○○持
    系爭本票具狀取得本票裁定，繼而向執行法院聲明參與分配
    ，其等共同使公務員登載不實及損害債權罪行，經臺灣桃園
    地方法院97年度易字第366號偽造文書等案件判處有期徒刑
    等情，惟丙○○縱將其受敗訴判決確定，將受強制執行之情
    事，告知其債權人，簽發憑據供其債權人參與分配平均受償
    ，甚至因其等為堂兄弟，猶委請相同律師事務所代為處理參
    與分配程序，仍屬人情之常，至上開刑事案件，雖認定上訴
    人共同犯使公務員登載不實罪及損害債權罪，惟業經上訴人
    提起上訴，全案尚未確定，何況，刑事判決所為事實之認定
    ，於本院為獨立民事訴訟之裁判時，不受其拘束，本院自仍
    應依民事舉證責任之分配原則，斟酌全辯論意旨及調查證據
    之結果為裁判。
  5.從而，被上訴人主張系爭本票為上訴人間通謀虛偽所為，上
    訴人並無債權存在，尚未盡舉證之責，洵無可採。
  (二)丁○○與乙○○聲明參與分配之程式是否合法？
    被上訴人復主張丁○○、乙○○於95年8月25日所提之參與
    分配書狀，具狀人欄均記載債務人丙○○，而無丁○○及乙
    ○○之簽名、蓋章，依法債務人無為債權人聲明參與分配之
    權限，故渠等之參與分配難謂合法云云，並提出民事聲明參
    與分配狀2件在卷為證（見原審卷第128-131頁），上訴人就
    該聲明狀之具狀人欄記載丙○○姓名，並蓋其印文一節固不
    爭執，惟辯稱係委託辦理之律師事務所誤載。查上開聲明狀
    當事人欄、事實及理由欄所載聲明參與分配之債權人分別為
    丁○○與乙○○，且檢附之執行名義即為其等之本票裁定，
    執行法院亦因此進行參與分配程序，將其等列為參與分配債
    權人，通知其等提出債權計算書，以憑分配執行款，嗣執行
    法院所作分配表，將系爭債權列入分配，被上訴人亦以其等
    之債權係造假為由，聲明異議，丁○○與乙○○復於96年3
    月12日具狀陳述參與分配之債權屬實，執行法院因此函知被
    上訴人，如仍有異議應提起分配表異議之訴，業經本院調閱
    系爭執行事件全卷查明無訛，堪信執行法院及被上訴人均認
    知係丁○○與乙○○參與分配，再參諸上訴人於原審訴訟代
    理人余鑑昌律師亦陳明參與分配書狀確係其事務所所為，應
    係助理小姐繕打，未為校對而誤植等語（見原審卷第161頁
    ），顯然實際參與分配之人確為丁○○與乙○○，縱具狀人
    欄記載錯誤，亦屬補正問題，應不影響其參與分配之效力，
    被上訴人主張其等聲明分配不合法，不能獲得分配一節，尚
    不足採。
六、綜上所述，被上訴人依強制執行法第41條第1項前段提起分
    配表異議之訴，請求確認上訴人間臺灣宜蘭地方法院95年度
    票字第250、251號確定本票裁定所示之票據關係不存在，及
    系爭分配表表一（乙標）所載次序2、3之丁○○、乙○○應
    受分配執行費、次序8、9丁○○、乙○○應受分配之債權額
    及表二（甲標）所載次序8、9丁○○、乙○○應受分配之債
    權額，均應剔除，即無理由，不應准許。原審為被上訴人勝
    訴判決，自有未洽。上訴意旨指摘原判決不當，求予廢棄改
    判，為有理由，自應由本院予以廢棄改判如主文第2項所示
    。
七、本件法律關係已經明確，兩造其餘主張及舉證，無礙本院判
    斷，爰不再一一論述，附此敘明。
八、據上論結，本件上訴為有理由。依民事訴訟法第450條、第
    78條，判決如主文。
中    華    民    國    98    年    6     月    2     日
                    民事第九庭
                        審判長法  官  黃熙嫣
                              法  官  林玲玉
                              法  官  陳玉完
正本係照原本作成。
如不服本判決，應於收受送達後20日內向本院提出上訴書狀，其
未表明上訴理由者，應於提出上訴後20日內向本院補提理由書狀
（均須按他造當事人之人數附繕本）上訴時應提出委任律師或具
有律師資格之人之委任狀；委任有律師資格者，另應附具律師資
格證書及釋明委任人與受任人有民事訴訟法第466條之1第1項但
書或第2項（詳附註）所定關係之釋明文書影本。
中    華    民    國    98    年    6     月    4     日
                              書記官  鎖瑞嶺
附註：
民事訴訟法第466條之1（第1項、第2項）：
對於第二審判決上訴，上訴人應委任律師為訴訟代理人。但上訴
人或其他法定代理人具有律師資格者，不在此限。
上訴人之配偶、三親等內之血親、二親等內之姻親，或上訴人為
法人、中央或地方機關時，其所屬專任人員具有律師資格並經法
院認為適當者，亦得為第三審訴訟代理人。


司法院資訊處製作；財團法人民間司法改革基金會備份。
